臺灣新竹地方法院民事簡易判決　　　　95年度竹簡字第1318號
原　　　告　台新國際商業銀行股份有限公司
法定代理人　丙○○
訴訟代理人　乙○○
被　　　告　甲○○
上列當事人間返還消費借貸款事件，本院於民國96年1月29日辯
論終結，判決如下：
    主  文
被告應給付原告新臺幣玖萬肆仟玖佰拾貳元，及其中新臺幣玖
萬貳仟陸佰玖拾壹元，自民國九十五年十一月二十一日起至清償
日止，按年息百分之五計算之利息。
原告其餘之訴駁回。
訴訟費用由被告負擔。
本判決第一項得假執行。
    事實及理由
一、程序方面：
(一)、按訴狀送達後，原告不得將原訴變更或追加他訴，但擴張
    或減縮應受判決事項之聲明者，不在此限，民事訴訟法第
    255條第1項第3款定有明文。查本件原告原係請求被告應給
    付原告新臺幣（下同）102,238元，嗣於訴訟程序進行中，
    變更訴之聲明為被告應給付原告101,656元，及其中92,691
    元，自95年11月21日起至清償日止，按日息萬分之5.479計
    算之利息，核與上開規定相符，應予准許，合先敘明。
(二)、本件被告經合法通知，未於言詞辯論期日到場，核無民事訴
    訟法第386條所列各款情形，爰依原告之聲請，准由其一造
    辯論而為判決。
二、原告起訴主張：被告於民國94年4月20日間向原告申請信用
    卡（卡號0000-0000-0000-0000）使用，並與原告訂立信用
    卡契約書，依約定被告得於原告之特約商店記帳消費，但所
    生應付帳款應於繳款截止日前向原告清償或以循環利息方式
    繳付最低應繳金額，每月最低付款額為信用額度內消費（含
    預借現金）金額百分之2（不得低於1,000元），再加上超過
    信用額度之全部使用信用卡交易金額、累計當期以各期逾期
    未付最低應繳款項之總和、循環信用利息及年費、違約金與
    其他手續費等。循環信用利息則係將各筆得計入信用本金之
    帳款，自各筆帳款入帳日起，就該帳款之金額以年息百分之
    20（日息萬分之5.479）逐日計算至該筆帳款完全結清之日
    止。倘被告有遲延繳款或其他違約情事，原告得停止其循環
    信用，被告即喪失期限利益，應一次全數清償。如持卡人未
    於每月繳款截止日前付清最低應繳金額或延誤繳款期限者，
    原告得依契約書第18條約定請求懲罰性違約金，計算方式為
    未清償之本金按百分之3計算，而以連續三期為上限。詎被
    告自發卡日起至95年11月20日止（最後繳款截止日為95年12
    月5日），尚積欠信用卡消費款本金92,691元、利息8,965元
    ，合計101,656元未為清償。依上開約定，被告已喪失期限
    之利益，應一次繳清，然屢經催討仍不獲清償，為此爰依兩
    造信用卡契約及消費借貸之法律關係提起本件訴訟，並聲明
    ：被告應給付原告101,656元，及其中92,691元，自95年11
    月21日起至清償日止，按日息萬分之5.479計算之利息。
三、被告經合法通知，未於言詞辯論期日到場，僅提出異議狀聲
    明本項債務尚有糾葛等情。
四、本院之判斷：
(一)、原告主張被告向其借貸而未償還之事實，業據其提出與所述
    相符之信用卡申請書及信用卡約定條款、協議分期帳務值查
    詢及客戶帳務查詢各乙份為證，而被告所提出之異議狀，亦
    僅表明本項債務尚有糾葛云云，惟並未提出進一步之主張及
    證據，以供本院審酌，本院依調查證據之結果及斟酌全辯論
    意旨，堪認原告此部分之主張為真。
(二)、惟按定型化契約中之條款違反誠信原則，對消費者顯失公平
    者，無效。定型化契約中之條款有下列情形之一者，推定其
    顯失公平：一、違反平等互惠原則者。二、條款與其所排除
    不予適用之任意規定之立法意旨顯相矛盾者。三、契約之主
    要權利或義務，因受條款之限制，致契約之目的難以達成者
    ，消費者保護法第12條定有明文。又定型化契約條款，有當
    事人間之給付與對待給付顯不相當者，為違反平等互惠原則
    ，消費者保護法施行細則第14條第1款亦定有明文。經查：
    1.被告向原告銀行申請無擔保消費用貸款之金融商品「信用
      卡」使用，依約得持上開信用卡於特約商店簽帳消費，並
      由原告先行墊付消費款，但被告仍必須依據約定負擔該消
      費款，是為消費者與企業經營者間就服務所發生之法律關
      係，應係消費者保護法第2條第3款所規定之消費關係，有
      消費者保護法之適用。又兩造約定由原告提供信用卡予被
      告消費使用而簽訂之信用卡契約，亦為原告銀行以其提出
      之定型化契約條款作為契約內容之全部而訂定之契約，因
      此，兩造簽訂之信用卡契約為定型化契約，該契約第16條
      關於利率之約定，無論持卡人之信用、資力如何，均設定
      為單一利率即年息百分之20（日息萬分之5.479），故該
      利率約定條款亦為定型化契約條款。
    2.兩造間之定型化契約消費關係，依據上開規定，應立於平
      等互惠原則，否則即推定為顯失公平。然原告自承除信用
      卡之消費用貸款外，其他貸款業務均依據貸款人之信用程
      度訂定利率，有本院96年1月29日言詞辯論筆錄在卷可稽
      。唯獨信用卡之消費性貸款金融商品之利率，無分職業、
      資力、信用等區別，均以年利率百分之20（日息萬分之
      5.479）定之，而銀行放款成本為依據其存款利率所生之
      利息費用，加上行政手續費用及貸款風險而成，放款利息
      超過上開部分，即為銀行之利得，其中最重要之放款成本
      應為銀行之存款利息之支出；但本件信用卡申請之日期為
      94年4月20日，依據中央銀行統計之94年第2季我國一般銀
      行之存放款加權平均利率（資料來源http://www.cbc.gov
      .tw/econ omic/statistics/averagei.pdf），當時之平
      均存款利率僅百分之1.25，而平均放款利率為百分之3.48
      。而上開放款利率之統計為有擔保與無擔保之混合，因本
      件為無擔保放款，縱因此風險較高而造成放款成本提高，
      必須提高放款利率，將該放款利率乘以三倍（3.48x3=10.
      44）作為預估合理之放款利率即百分之10.44 ，惟原告在
      本件信用卡所收之百分之20利率仍高於上開預估之放款利
      率甚多，況持卡人消費時，原告銀行於代墊消費款於特約
      商店時，尚得自代墊款中扣除一定成數之金額，作為特約
      商店應給付之手續費而獲利。顯然當事人間之給付與對待
      給付顯不相當而違反平等互惠原則，本件信用卡利率之約
      定條款應屬顯失公平而無效（參照詹森林著，「信用卡定
      型化契約與卡債風暴」，月旦法學雜誌第135期，2006年8
      月，第29-47頁參照）。
    3.又按民法第203條應付利息之債務，其利率未經約定，亦
      無法律可據者，週年利率為百分之5。兩造間信用卡債務
      之利率約定條款既為無效，已如前述，則原告自不得依據
      上開利率條款請求被告給付按年利率百分之20（日息萬分
      之5.479）計算之利息，但本件消費性貸款仍為應付利息
      之債，兩造間之利率約定既為無效，即為利率未經約定之
      情況，應依據上開規定按週年百分之5之利率，作為本件
      利率之基準。因此，原告請求之利息8,965元部分，既係
      以百分之20之利率計算，應改以百分之5計算，則原告僅
      得請求利息2,241元（8965×5/20＝2241，小數點以後四
      捨五入），而自95年11月21日起至清償日止，則應以本金
      92,691元，按年息百分之5計算遲延利息。
(三)、從而，原告之請求在94,932元（92691＋2241＝94932），及
    其中92,691元，自95年11月21日起至清償日止，按年息百分
    之5計算之利息範圍內，為有理由，應予准許，逾此範圍之
    請求，為無理由，應予駁回。
五、本件係依民事訴訟法第427條第1項適用簡易訴訟程所為被告
    一部敗訴之判決，爰依職權就被告敗訴部分宣告假執行。
六、據上論結，本件原告之訴為一部有理由，一部無理由，依民
    事訴訟法第436條第2項、第385條第1項前段、第79條、第
    389條第1項第3款，判決如主文。
中　　華　　民　　國　　96　　年　　2　　月　  12   　日
                  新竹簡易庭    法　官　黃珮禎
以上正本係照原本作成。
如對本判決上訴，須於判決送達後20日內向本院提出上訴狀。
中　　華　　民　　國　　96　　年　　2　　月　　12     日
                                書記官　江靜玲
